臺灣高等法院刑事判決
109年度上訴字第838號
上  訴  人  
即  被  告  黃建勳



上列上訴人即被告因違反廢棄物清理法案件，不服臺灣新竹地方
法院107年度訴字第284號，中華民國108年12月31日第一審判決
（起訴案號：臺灣新竹地方檢察署106年度偵字第11282號），提
起上訴，本院判決如下：
    主    文
上訴駁回。
    犯罪事實
一、黃建勲明知從事廢棄物清除、處理業務者，應向直轄市、縣
    （市）主管機關或中央主管機關委託之機關申請核發公民營
    廢棄物清除處理機構許可文件後，始得受託清除、處理廢棄
    物業務，未依廢棄物清理法第41條第1項規定領有廢棄物清
    除、處理許可文件，不得從事廢棄物貯存、清除、處理，且
    其並未領有廢棄物處理許可文件，竟基於非法從事廢棄物處
    理之犯意，自民國105年8月1日起，向不知情之周賢文承租
    其所管理、坐落在新竹縣○○鄉○○段000○000○0地號土地上、
    位在新竹縣○○鄉○○路000巷00號旁之廠房，用以經營其塑膠
    回收事業，主要營業項目為廢塑膠分類及破碎加工買賣；其
    經營方式係以每公斤新臺幣（下同）2至7元之價格，向俊安
    環保工程有限公司、統立環保工程有限公司及廣匯環保有限
    公司等資源回收廠收購摻雜廢塑膠之回收物，經其分類集中
    後，以破碎機設備將廢塑膠與其他廢棄物分離，並將廢塑膠
    部分分解成粉碎片，再將粉碎片以每公斤10至14元之價格出
    售予造粒廠商勝機企業有股份有限公司等，供該塑膠造粒廠
    加工處理後作為塑膠原料使用，剩餘之廢棄物則交送廢棄物
    清理公司處理，黃建勲即以上開方式從事事業廢棄物之處理
    。嗣於106年9月4日10時許，經警會同新竹縣政府環保局人
    員前往上址稽查，當場查獲黃建勲在上址廠房內堆置大量廢
    棄物，始悉上情。
二、案經內政部警政署保安警察第七總隊第三大隊報請臺灣新竹
    地方檢察署檢察官偵查起訴。
    理    由
壹、證據能力部分：　　
一、按被告以外之人於審判外之陳述，雖不符刑事訴訟法第159
    條之1至第159條之4之規定，然經當事人於審判程序同意作
    為證據，法院審酌該言詞陳述或書面陳述作成時之情況，認
    為適當者，亦得為證據；當事人、代理人或辯護人於法院調
    查證據時，知有刑事訴訟法第159條第1項不得為證據之情形
    ，而未於言詞辯論終結前聲明異議者，視為有前項之同意，
    刑事訴訟法第159條之5定有明文。查，本判決下列認定事實
    所引用之被告以外之人於審判外所為之供述證據資料（包含
    人證與文書等證據），並無證據證明係公務員違背法定程序
    所取得；而檢察官及上訴人即被告黃建勲（下稱被告）對本
    院準備程序期日提示之卷證均同意其等證據能力（見本院卷
    第71至74頁），且迄至言詞辯論終結前亦未再聲明異議，本
    案證據資料作成時之情況，核無違法取證或其他瑕疵，證明
    力亦無明顯過低之情形，認為以之作為證據為適當，依刑事
    訴訟法第159條之5規定，自均得作為證據。
二、至於非供述證據部分，檢察官及被告於本院準備程序期日均
    同意其等證據能力（見本院卷第72至74頁），復均查無違反
    法定程序取得或其他不得作為證據之情形，且經本院於審理
    期日提示予檢察官及被告而為合法調查，應認均有證據能力
    。
貳、實體方面：
一、認定犯罪事實所憑之證據及理由
　  前開犯罪事實，業據被告於原審及本院審理時坦承不諱（見
    原審卷第151、257頁；本院卷第70、163至164頁），復經證
    人即新竹縣○○鄉○○段000○0地號土地所有權人魏騰貴、證人
    即前開廠房管理人周賢文於警詢時證述屬實（見偵卷第15至
    16、24頁正反面），並有新竹縣政府環境保護局稽查工作紀
    錄、房屋租賃契約書、土地租賃契約書、土地建物查詢資料
    、新竹線寶山鄉地籍圖查詢資料、新竹縣○○鄉○○段000地號
    衛星地圖、現場及廢棄物照片、過磅記錄單、秤量單、偉全
    清除有限公司地磅單、仁和地磅站地磅記錄單、永加加油站
    有限公司過磅單、過磅單、綠航環保收據、統立環保工程有
    限公司過磅單、漢寶電子標準地秤站秤量傳票、昇昇、昇峰
    起重工程有限公司收據、收據、估價單、地磅單、新竹縣政
    府環境保護局107年3月13日環業字第1070003808號函、公司
    及分公司基本資料查詢明細、公示資料查詢服務-財政部稅
    務入口網公司資料查詢、俊安環保工程有限公司107年11月2
    1日107俊字第1號函、統立環保工程有限公司107年11月19日
    107年立字第111901號函及其檢附該公司過磅單、統一發票
    、廣匯環保股份有限公司107年11月22日廣字第2018112201
    號函及其檢附統一發票、勝機企業股份有限公司107年11月2
    9日刑事陳報狀及其檢附統一發票、玉山銀行玉山全球智匯
    網臺幣交易付款結果等件在卷可稽（見偵卷第3、7至11、17
    至23、25、26至31頁反面、43至49、52頁、原審卷第50至61
    、68至73、77至84頁），足徵被告前揭任意性自白核與事實
    相符，應堪採信。從而，本件事證已臻明確，被告犯行堪以
    認定，應予以依法論科。
二、論罪：
　㈠按廢棄物清理法第46條第4款所規定之「貯存」、「清除」及
    「處理」三者，依行政院環境保護署發布之事業廢棄物貯存
    清除處理方法及設施標準第2條規定，「貯存」指事業廢棄
    物於清除、處理前，放置於特定地點或貯存容器、設施內之
    行為；「清除」則指事業廢棄物之收集、運輸行為；至「處
    理」則包含1.中間處理：指事業廢棄物在最終處置或再利用
    前，以物理、化學、生物、熱處理或其他處理方法，改變其
    物理、化學、生物特性或成分，達成分離、減積、去毒、固
    化或穩定之行為；2.最終處置：指衛生掩埋、封閉掩埋、安
    定掩埋或海洋棄置事業廢棄物之行為；3.再利用：指事業產
    生之事業廢棄物自行、販賣、轉讓或委託做為原料、材料、
    燃料、填土或其他經中央目的事業主管機關認定之用途行為
    ，並應符合其規定者。次按廢棄物清理法第46條第4 款後段
    係處罰公、民營廢棄物清除處理機構固無疑義，然前段規定
    並未限縮於公、民營廢棄物清除處理機構，依文義觀之，凡
    未領有許可證或核備文件而從事廢棄物清除、處理即該當之
    ，從而事業機構固為處罰之對象，自然人亦在處罰之列（最
    高法院95年度臺上第2630號判決意旨足資參照）。查被告未
    依規定取得廢棄物之處理許可文件，收購廢塑膠之回收物，
    經其分類集中後，以破碎機設備將廢塑膠與其他廢棄物分離
    ，並將廢塑膠部分分解成粉碎片，係以物理方式改變廢料塑
    膠之物理特性，達成分離之行為，核屬中間處理，依據上揭
    規定，應屬廢棄物之處理行為。是核被告所為，係犯廢棄物
    清理法第46條第4款前段之未依廢棄物清理法規定領有許可
    文件而從事廢棄物處理罪。
  ㈡按刑事法若干犯罪行為態樣，本質上原具有反覆、延續實行
    之特徵，立法時既予特別歸類，定為犯罪構成要件之行為要
    素，則行為人基於概括犯意，在密切接近之一定時、地持續
    實行之複次行為，倘依社會通念，於客觀上認為符合一個反
    覆、延續性之行為概念者，於刑法評價上，即應僅成立一罪
    。學理上所稱之「集合犯」之職業性、營業性或收集性等具
    有重複特質之犯罪均屬之，而廢棄物清理法第46條第4款之
    罪，係以未依同法第41條第1項規定領得廢棄物清除、處理
    許可文件之人，作為犯罪主體，依同法第41條第1項前段以
    觀，乃謂從事廢棄物清除、處理業務者，應申請核發許可文
    件。是本罪之成立，本質上即具有反覆性及延時性，倘行為
    人基於概括之犯意，在密切接近之一定時間及空間內，反覆
    從事廢棄物之清除、處理，無非執行業務所當然，於行為概
    念上，應認屬集合犯，而為包括一罪，無連續犯或併合論罪
    可言（最高法院95年度台上字第1079號、95年度台上字第26
    30號判決意旨可資參照）。本案被告上開處理事業廢棄物之
    行為，其罪質本即具反覆實施同一行為之特性，是其係基於
    單一違反廢棄物清理法犯意，自105年8月1日起迄至106年9
    月4日止，於密接時間內，反覆從事事業廢棄物之處理行為
    ，侵害同一環境保護之社會法益，為集合犯，應論以包括一
    罪。
三、上訴駁回之理由
  ㈠原審審理結果，認被告罪證明確，適用廢棄物清理法第46條
    第4款前段之規定，審酌被告未領有廢棄物處理文件，竟擅
    自非法處理塑膠廢棄物，進而造成環境污染之危害，漠視土
    地利用及環境保護之重要性，所為實屬不該，其所為非法處
    理之廢棄物數量、內容及範圍、所生危害情形，犯後曾飾詞
    辯解，於原審審理時終能坦承犯行，雖有向新竹縣政府環境
    保護局提出廢棄物處置計畫書，經新竹縣政府環境保護局同
    意備查在案，然被告遲至原審判決前近日方給付頭期款予受
    委託處理之環保工程有限公司，導致前向新竹縣政府環境保
    護局所提出廢棄物處置計畫書因逾期而失效，延宕迄今完全
    未予妥適處理、暨被告之素行、犯罪動機、手段、情節、目
    的；兼衡被告為高中畢業之智識程度，有妻子及2名未成年
    子女等家人，目前擔任調配塑膠配方之技術指導員、月收入
    約5萬元等家庭、生活及經濟狀況等一切情狀，量處有期徒
    刑1年6月，經核其認事、用法並無違法或不當，量刑亦稱妥
    適。
  ㈡被告上訴意旨略以：被告認罪後，已向主管機關申請展延清
    理期限，亦委由江浚實業有限公司積極清理中，原審量刑實
    屬過重等語。惟按量刑係法院就繫屬個案犯罪之整體評價，
    為事實審法院得依職權自由裁量之事項，量刑判斷當否之準
    據，應就判決之整體觀察為綜合考量，並應受比例原則等法
    則之拘束，非可恣意為之，致礙其公平正義之維護，必須兼
    顧一般預防之普遍適應性與具體個案特別預防之妥當性，始
    稱相當。苟已斟酌刑法第57條各款所列情狀，而未逾越法定
    刑度，如無偏執一端，致有明顯失出失入之恣意為之情形，
    上級審法院即不得單就量刑部分遽指為不當或違法（最高法
    院100年度台上字第5301號判決意旨參照）。查被告雖曾於1
    09年7月17日提出事業廢棄物處置（清理）計畫，經新竹縣
    政府環境保護局同意備查乙節，有被告提出之事業廢棄物處
    置（清理）計畫及新竹縣政府環境保護局109年8月31日環業
    字第1093401998號函各1份在卷可參（見本院卷第97至129、
    131頁），然被告於109年10月20日亦陳報其無法在本院審理
    期日前完成清理（見刑事陳報狀附於本院卷第93至95頁）；
    參酌新竹縣政府環境保護局於109年10月12日至本案前開地
    點複查仍未發現被告進行廢棄物清除與處理作業乙節，亦有
    該局109年10月13日環業字第1093402908號函1份附卷可佐（
    見本院卷第135至136頁），實難認被告已積極清除與處理前
    開事業廢棄物。又原審於量刑時已詳予審酌刑法第57條各款
    及前開所列情狀，予以綜合考量，就被告所犯之罪判處有期
    徒刑1年6月，就刑罰裁量職權之行使，既未逾越法律所規定
    之範圍，亦無濫用權限之情形，難遽謂原判決就此部分之量
    刑有何不當，縱與被告主觀上之期待有所落差，仍難指其量
    刑有何不當或違法。是被告上訴指摘原審判決量刑過重云云
    ，為無理由，應予駁回。
  ㈢被告雖另請求宣告緩刑等語。惟關於緩刑之宣告，除應具備
    一定條件外，並須有可認為以暫不執行刑罰為適當之情形，
    始得為之。法院行使此項裁量職權時，應受比例原則、平等
    原則等一般法律原則之支配；但此之所謂比例原則，指法院
    行使此項職權判斷時，須符合客觀上之適當性、相當性及必
    要性之價值要求，不得逾越，用以維護刑罰之均衡；而所謂
    平等原則，非指一律齊頭式之平等待遇，應從實質上加以客
    觀判斷，對相同之條件事實，始得為相同之處理，倘若條件
    事實有別，則應本乎正義理念，予以分別處置，禁止恣意為
    之，俾緩刑宣告之運用，達成客觀上之適當性、相當性與必
    要性之要求（最高法院99年度台上字第7994號判決意旨參照
    ）。查被告前雖未曾因故意犯罪受有期徒刑以上刑之宣告，
    有本院被告前案紀錄表1份在卷可按（見本院卷第49至52頁
    ），然本院考量被告未領有廢棄物處理文件，擅自非法處理
    塑膠廢棄物，造成環境污染之危害，漠視土地利用及環境保
    護之重要性，所為實屬不該，且迄今仍未將前開事業廢棄物
    清除與處理完畢，實難認其經此審判程序，已正視己身行為
    與法有違且知所警惕，而無再犯之虞，本院認不宜為緩刑之
    宣告，附此敘明。
據上論斷，應依刑事訴訟法第368條，判決如主文。
本案經檢察官陳子維提起公訴，檢察官楊淑芬到庭執行職務。
中　　華　　民　　國　　109 　年　　11　　月　　18　　日
                  刑事第二十三庭審判長法  官  許永煌
                                      法  官  黃美文
                                      法  官  雷淑雯
以上正本證明與原本無異。
如不服本判決應於收受送達後20日內向本院提出上訴書狀，並應
敘述具體理由；其未敘述上訴理由者，應於上訴期間屆滿後20日
內向本院補提理由書（均須按他造當事人之人數附繕本）「切勿
逕送上級法院」。
                                      書記官   林立柏
中　　華　　民　　國　　109 　年　　11　　月　　19　　日
附錄：本案論罪科刑法條全文
廢棄物清理法第46條：
有下列情形之一者，處1年以上5年以下有期徒刑，得併科新臺幣
1,500萬元以下罰金：
一、任意棄置有害事業廢棄物。
二、事業負責人或相關人員未依本法規定之方式貯存、清除、處
    理或再利用廢棄物，致污染環境。
三、未經主管機關許可，提供土地回填、堆置廢棄物。
四、未依第41條第1項規定領有廢棄物清除、處理許可文件
    ，從事廢棄物貯存、清除、處理，或未依廢棄物清除、處理
    許可文件內容貯存、清除、處理廢棄物。
五、執行機關之人員委託未取得許可文件之業者，清除、處理一
    般廢棄物者；或明知受託人非法清除、處理而仍委託。
六、公民營廢棄物處理機構負責人或相關人員、或執行機關之人
    員未處理廢棄物，開具虛偽證明。